臺灣高等法院民事判決
110年度上更一字第50號
上  訴  人  周秀萍

訴訟代理人  楊思勤律師
複 代理 人  林達傑律師
被 上訴 人  嚴志強
訴訟代理人  吳妙白律師
上列當事人間請求損害賠償等事件，上訴人對於中華民國106年8
月11日臺灣臺北地方法院105年度訴字第3908號第一審判決提起
上訴，並於本院前審為訴之追加，經最高法院發回更審，本院於
111年3月23日言詞辯論終結，判決如下：
    主  文
上訴及追加之訴均駁回。
第二審（含追加之訴部分）及發回前第三審訴訟費用，由上訴人
負擔。
    事實及理由
一、上訴人主張：伊為坐落臺北市○○區○○段0小段000000地號土
    地(下稱系爭土地)之共有人（權利範圍1710/10000）。被上
    訴人所有同段0000建號建物(即門牌臺北市○○區○○街000巷00
    弄0號0樓房屋，下稱系爭房屋)，無法律上原因占用系爭土
    地，而受有利益，並侵害伊之所有權；被上訴人應返還自起
    訴日即105年9月6日回溯前5年相當於租金之不當得利或損害
    金新臺幣(下同)144萬0720元，及自105年9月1日起，按月給
    付伊相當於租金之不當得利或損害金2萬4012元。爰依不當
    得利或侵權行為法律關係，擇一求為判決命被上訴人給付15
    0萬8254元，及加計自105年9月1日起算之法定遲延利息；另
    自105年9月1日起，按月給付伊2萬5413元(原審為上訴人敗
    訴之判決，上訴人聲明不服，提起上訴，且於第三審發回後
    擴張上訴聲明如上；未繫屬本院部分，不予贅述)。並於本
    院前審主張：倘認系爭房屋並非無權占用系爭土地，應依民
    法第425條之1規定，推定兩造間存在租賃關係，故追加類推
    適用民法第425條之1規定為同一之請求，並於本院上訴聲明
    ：㈠原判決關於駁回上訴人後開第2、3項之訴部分廢棄。㈡被
    上訴人應給付上訴人150萬8254元，及自105年9月1日起至清
    償日止，按週年利率5%計算之利息。㈢被上訴人應自105年9
    月1日起，按月給付上訴人2萬5413元。㈣願供擔保，請准宣
    告假執行。
二、被上訴人則以：系爭土地原所有權人即訴外人祭祀公業周芬
    前與訴外人福星建設股份有限公司（下稱福星公司）簽訂合
    建契約（下稱系爭合建契約），約定雙方合建後按比例分配
    房屋，祭祀公業周芬應配合移轉系爭土地所有權。嗣福星公
    司已完成合建住宅共75戶，祭祀公業周芬卻不配合移轉系爭
    土地所有權，伊係承受福星公司基於系爭合建契約使用系爭
    土地之權利，自非無法律上原因而占有系爭土地。詎上訴人
    於伊與祭祀公業周芬另案訴訟繫屬期間，以低價取得系爭土
    地應有部分，對伊提起本件訴訟，圖以規避系爭合建契約之
    拘束，顯屬權利濫用，亦違反誠信原則。退步言之，縱認伊
    應給付使用系爭土地相當於租金之不當得利或損害金，然系
    爭房屋樓地板面積89.42平方公尺，乃5層樓所共用，因此伊
    實際占用土地面積應以樓地板面積之1/5即17.884平方公尺
    計算，且應以申報地價5﹪計算相當於租金之不當得利或損害
    金。又倘認本件有民法第425條之1規定之適用，祭祀公業周
    芬於出售系爭土地時，未依法以書面通知伊優先承買，依民
    法第426條之2第3項規定，自不得對抗伊等語，資為抗辯。
    並於本院答辯聲明：㈠如主文所示。㈡如受不利判決，願供擔
    保，請准宣告免為假執行。　
三、查，㈠系爭土地分割自臺北市○○區○○段0小段000地號土地(即
    重測前臺北市○○區○○○段000地號土地)，其中應有部分1838/
    10000原為祭祀公業周芬所有，於97年6月1日出賣予上訴人
    ，並於97年7月15日以買賣為原因辦理所有權移轉登記；嗣
    上訴人於101年間，再將其中應有部分128/10000移轉訴外人
    李珮馨，現存應有部分為1710/10000；㈡祭祀公業周芬前於6
    7年6月1日與福星公司簽訂系爭合建契約，同意提供系爭土
    地予福星公司合建房屋；被上訴人之前手任金華則向福星公
    司買受依系爭合建契約分得之系爭房屋；㈢被上訴人現為系
    爭房屋之所有權人，系爭房屋主建物及陽台面積各為79.38
    、10.04平方公尺；㈣祭祀公業周芬前曾就系爭房屋占用系爭
    土地乙事，訴請被上訴人給付相當於租金之不當得利，經原
    法院97年度訴字第1007號判決以被上訴人所有系爭房屋占有
    系爭土地，非無法律上原因，而駁回祭祀公業周芬之訴，並
    經本院98年度上字第1219號判決及最高法院100年度台上字
    第1549號裁定駁回祭祀公業周芬之上訴確定(下稱另案)；㈤
    系爭合建契約簽訂時，祭祀公業周芬之管理人為訴外人周江
    生，周江生死亡後由其子即訴外人周國賢擔任管理人，上訴
    人為周江生之女、周國賢之胞姐等情，有卷附土地登記謄本
    、臺北市松山地政事務所函覆（含土地登記申請書、土地建
    築改良物所有權買賣移轉契約書、不動產買賣契約書）、祭
    祀公業周芬管理委員會會議記錄(下稱會議記錄)、建物登記
    謄本、另案歷審判決可稽(見原審卷第8頁、第98-102頁、第
    28-41頁、本院前審卷卷一第515-523頁、第217頁、卷二第1
    27-131頁)，堪信為真。
四、本件應審究者為㈠上訴人依不當得利法律關係，請求被上訴
    人給付相當於租金之不當得利，有無理由？㈡上訴人依侵權
    行為法律關係，請求被上訴人賠償其損害，有無理由？㈢上
    訴人追加類推適用民法第425條之1規定，請求被上訴人給付
    租金，有無理由？茲分述如下：
　㈠上訴人依不當得利法律關係，請求被上訴人給付相當於租金
    之不當得利，有無理由？　
　⒈按不當得利，須以無法律上原因而受利益，致他人受損害為
    成立要件。此觀民法第179條規定即明。因給付而受利益者
    ，倘該給付係依有效成立之債權契約而為之，其受利益即具
    有法律上之原因，尚不生不當得利問題。　　
　⒉經查：
　　⑴、祭祀公業周芬於67年5月28日舉行派下管理委員會會議，
        決議與福星公司合建房屋，並授權當時管理人周江生全
        權辦理建築執照申請等一切手續，分屋比例應以42（祭
        祀公業周芬）：58（福星公司）為原則，有卷附會議紀
        錄可稽（見本院前審卷二第127-131頁）。嗣祭祀公業
        周芬與福星公司乃於67年6月1日簽訂系爭合建契約，約
        定由祭祀公業周芬提供系爭土地，由福星公司設計施工
        而合建系爭房屋；周江生並代表祭祀公業周芬出具土地
        使用權同意書，同意福星公司在包含系爭土地之重測前
        臺北市○○區○○○段000地號土地，與同段0000地號土地上
        ，建築5層樓RC造建築物4棟，並經臺北市政府核發建造
        執照等情，有卷附系爭合建契約、土地使用權同意書，
        及臺北市政府工務局67建松山吳字第13號建造執照可稽
        （見另案一審卷二第83-92頁反面、卷一第75-79頁）。
        可知祭祀公業周芬因與福星公司合建房屋，而同意提供
        系爭土地予福星公司使用，並經臺北市政府核發建造執
        照以興建房屋。
　　⑵、其次，觀諸系爭合建契約第1條約定：「甲方（指祭祀公
        業周芬管理人周江生等十一名）提供所有土地座落：台
        北市○○區○○○段000地號，面積約貳仟零貳拾玖坪作為建
        築用地（以及法定保留道路用地）由乙方（指福星建設
        有限公司負責人徐兩福）負責設計，提供所需一切資本
        施工，……建築鐵筋混凝土四層樓(包括隔間)房屋，……」
        ，第2條約定：「乙方負責設計申請建築執照，使用執
        照。……」，第7條約定：「分屋比率：雙方約定依實際
        建築面積(包括陽台)計算甲方分得總面積壹佰分之四十
        二，餘壹佰分之五十八歸乙方所有。……」，第21條約定
        ：「土地分配應依房屋面積之比例分割，乙方分得房屋
        之基地，甲方應移轉登記給乙方所指定人。」，第23條
        約定：「第二層樓混凝土工程完成時，甲方應即開始辦
        理土地分割，乙方建築四層樓結構完成時，甲方應叁拾
        天內將辦理土地移轉登記之有關文件全交給乙方所指定
        人(乙方分得房屋基地)。」(見另案一審卷二第83-92頁
        反面)。佐以祭祀公業周芬與福星公司並已約定以分屋
        方式分配合建利益等情，亦有卷附分配表可稽（見另案
        一審卷一第163-168頁）。堪認祭祀公業周芬與福星公
        司約定以分配合建房屋方式分配利益，而祭祀公業周芬
        可分得房屋，係以移轉福星公司分得房屋基地應有部分
        為對價；亦即雙方因系爭合建契約之約定，而相互取得
        房屋與基地之使用、收益權，相當於買賣或互易之法律
        關係，因此福星公司基於系爭合建契約所興建之房屋，
        即係基於系爭合建契約所生相當於買賣或互易之法律關
        係，而坐落於系爭土地。
　　⑶、嗣福星公司於系爭合建契約簽訂後，即以預售方式對外
        銷售合建房屋，福星公司並受祭祀公業周芬之委託，代
        為銷售祭祀公業周芬分得之房屋等情，有卷附房屋、土
        地預定買賣契約書、福星公司通知可稽(見另案一審卷
        二第133-215頁)。惟福星公司於67年8月25日開工，在
        系爭土地上興建合建房屋75戶後，因財務狀況不佳，延
        至69年3月11日始竣工；然因福星公司與祭祀公業周芬
        委託銷售部分未結算清楚，祭祀公業周芬不願配合辦理
        系爭土地所有權移轉登記，以致福星公司雖於完工後已
        交付系爭房屋，但未併同辦理系爭土地所有權移轉登記
        等情，業據證人即福星公司負責人徐兩福於另案證述綦
        詳(見另案一審卷二第104、105頁)，亦有卷附使用執照
        申請書(見另案一審卷一第154-155頁)可稽，並經另案
        依職權調取建造執照、使用執照卷宗查明無訛。可見福
        星公司於興建過程中，雖因財務狀況不佳延後完工，且
        與祭祀公業周芬未清楚結算，以致祭祀公業周芬不願辦
        理系爭土地所有權移轉登記，然不影響福星公司基於系
        爭合建契約所興建之房屋，即基於系爭合建契約所生相
        當於買賣或互易之法律關係，而坐落於系爭土地。
　　⑷、又被上訴人之前手任金華於預售期間，即向福星公司買
        受系爭房屋連同坐落基地，並按期支付房地價金；惟因
        福星公司雖交付系爭房屋，但未併同辦理系爭土地所有
        權移轉登記；嗣於75年間因任金華之配偶生意失敗，向
        被上訴人借款無法清償，而將系爭房屋作價150萬元出
        售予被上訴人等情，業據證人任金華於前審證述綦詳(
        見本院前審卷一第200-203頁)。觀諸另案訴訟當事人李
        豊傳於67年8月9日購買合建房屋E4型5樓之房屋及裝修
        款總價19萬3000元，土地價款38萬7000元，共計房地總
        價58萬元，有卷附房屋及土地預定買賣契約書可稽(見
        另案一審卷二第162-170頁反面)。佐以證人任金華證稱
        ：當初買房子一定是土地、房屋一起買，房屋、土地價
        金繳完了，房子他們也蓋好了，當時也有交屋，因為建
        設公司倒了，土地沒有移轉給伊等語(見本院前審卷一
        第201頁)。堪認被上訴人於75年以150萬元向任金華購
        買系爭房屋時，其價金應包含系爭房屋及坐落基地一併
        購買。是依前揭說明，系爭房屋係因系爭合建契約相當
        於買賣或互易之法律關係坐落於系爭土地，被上訴人向
        前手任金華購買系爭房屋連同坐落基地，並承受任金華
        關於系爭房屋之權利義務，自非無法律上之原因占用系
        爭土地。
　　⑸、佐以祭祀公業周芬與福星公司基於系爭合建契約之約定
        ，相互取得房屋與基地之使用、收益權，具有相當於買
        賣或互易之法律關係，則福星公司依系爭合建契約對系
        爭土地有使用權，且依系爭合建契約目的，此使用權不
        限於建造房屋期間得無償使用系爭土地，更包含福星公
        司依系爭合建契約將房屋建造完成並辦畢建物保存登記
        後，故福星公司所建造之房屋有權占有系爭土地，被上
        訴人之前手向福星公司買受系爭房屋，並非無法律上之
        原因占用系爭土地，而受有利益，而駁回祭祀公業周芬
        對於被上訴人請求返還不當得利之訴，有卷附另案歷審
        判決可參(見原審卷第28-41頁)，亦同本院之見解。
　　⑹、綜此，祭祀公業周芬與福星公司基於系爭合建契約之約
        定，相互取得房屋與基地之使用、收益權，具有相當於
        買賣或互易之法律關係，系爭房屋即係基於系爭合建契
        約相當於買賣或互易之法律關係，坐落於系爭土地；被
        上訴人之前手任金華向福星公司買受依系爭合建契約分
        得之系爭房屋，自係基於系爭合建契約相當於買賣或互
        易之法律關係坐落於系爭土地；而被上訴人承受前手關
        於系爭房屋之權利義務，並非無法律上之原因占用系爭
        土地，核與不當得利之要件不符。故上訴人依不當得利
        法律關係，請求被上訴人返還相當於土地租金價額之不
        當得利，即非有理。
　　⑺、上訴人雖主張其於97年間始買受系爭土地，與被上訴人
        間並無任何債權或物權關係，依債之相對性，不受系爭
        合建契約之拘束，被上訴人所有之系爭房屋占用系爭土
        地，並無法律上原因而受有利益，致伊受有損害云云。
        然查：
　　　　①、按民法上之債權契約，除法律有特別規定外，固僅
            於特定人間發生其法律上之效力，惟物之受讓人若
            知悉讓與人已就該物與第三人間另訂有債權契約，
            而猶惡意受讓該物之所有權者，參照民法第148條
            第2項所揭櫫之誠信原則，該受讓人亦仍應受讓與
            人原訂債權契約之拘束，權利濫用禁止原則不僅源
            自誠實信用原則，且亦須受誠實信用原則之支配，
            在衡量權利人是否濫用其權利時，仍不能不顧及誠
            信原則之精神（最高法院100年台上字第463號民事
            判決意旨參照）。
　　　　②、經查：
　　　　　上訴人為祭祀公業周芬前管理人周江生之女，周國
            賢之胞妹，祭祀公業周芬與福星公司於67年6月1日
            簽訂系爭合建契約，約定由祭祀公業周芬提供系爭
            土地與福星公司合建房屋，並於69年3月11日竣工
            ；被上訴人之前手任金華則於75年間，將其所購因
            系爭合建契約所興建之系爭房屋出售予被上訴人，
            業如前述。而上訴人係於97年6月1日始與祭祀公業
            周芬訂立不動產買賣契約，並於97年7月15日以買
            賣為原因移轉登記為系爭土地所有權人，有卷附土
            地登記申請書、土地建築改良物所有權買賣移轉契
            約書、不動產買賣契約書可稽(見原審卷第98-102
            頁)。可見系爭房屋於上訴人購買系爭土地時，系
            爭土地上包含系爭房屋之合建房屋，業已興建完成
            近30年，系爭房屋並已出賣予被上訴人達20餘年。
　　　　　參以祭祀公業周芬與被上訴人之另案訴訟，已於96
            年12月13日繫屬法院，上訴人與合建房屋其中門牌
            臺北市○○區○○街000巷00弄0號0樓房屋之所有權人
            陳梅英之訴訟中（即本院103年度上字第97號返還
            不當得利事件），亦自陳其知悉祭祀公業周芬與被
            上訴人間之另案訴訟（見本院103年度上字第97號
            卷第195頁）。則上訴人買受系爭土地及辦理所有
            權移轉登記時，對於系爭土地已存在包括系爭房屋
            在內之合建房屋，及祭祀公業周芬與被上訴人之另
            案訴訟已繫屬法院等情，實難諉為不知。
　　　　　是以，上訴人既知悉其父周江生代理祭祀公業周芬
            與福星公司辦理系爭合建契約之合建事宜，並以分
            配合建房屋為代價，提供系爭土地予福星公司興建
            房屋；且知悉系爭土地上已存在包括系爭房屋在內
            之合建房屋，及祭祀公業周芬與被上訴人之另案訴
            訟已繫屬，上訴人仍願受讓系爭土地之所有權應有
            部分，自屬惡意受讓，揆諸上開說明，上訴人仍應
            受祭祀公業周芬與福星公司有關系爭合建契約之拘
            束，即認系爭房屋係基於系爭合建契約所生相當於
            買賣或互易之法律關係，而坐落於系爭土地，始足
            以維持法律秩序之安定性與公共利益，亦符合誠信
            原則。故上訴人前揭所辯，尚非可採。
　㈡上訴人依侵權行為法律關係，請求被上訴人賠償其損害，有
    無理由？
　⒈按因故意或過失，不法侵害他人之權利者，負損害賠償責任
    ，民法第184條第1項前段固有明文。　　　
　⒉承前所述，系爭房屋係基於系爭合建契約所生相當於買賣或
    互易之法律關係，而坐落於系爭土地，並非無權占有系爭土
    地，而侵害上訴人關於系爭土地之所有權。故上訴人以系爭
    房屋無權占有系爭土地為由，依侵權行為法律關係，請求被
    上訴人賠償其損害，亦非有理。
　㈢上訴人追加類推適用民法第425條之1規定，請求被上訴人給
    付租金，有無理由？　
　⒈按土地及其土地上之房屋同屬一人所有，而僅將土地或僅將
    房屋所有權讓與他人，或將土地及房屋同時或先後讓與相異
    之人時，土地受讓人或房屋受讓人與讓與人間或房屋受讓人
    與土地受讓人間，推定在房屋得使用期限內，有租賃關係，
    民法第425條之1第1項定有明文。考其立法理由在於僅將土
    地或僅將房屋所有權讓與他人，或將土地及房屋同時或先後
    讓與相異之人時，除有特別約定外，應推斷土地受讓人默許
    房屋受讓人繼續使用土地，但應支付相當代價，故其法律關
    係之性質，當屬租賃，因此明文規定，藉以調和土地與建物
    之利用關係及所有權人間之利益。惟若土地及其土地上之房
    屋非同屬一人所有，且土地所有權人與房屋所有權人間已有
    其他法律關係存在時，非但不屬民法第425條之1之範疇，亦
    無類推適用該條之餘地。
　⒉承上所述，本件並非系爭土地與系爭房屋本屬同一人所有，
    而僅將系爭土地或系爭房屋所有權讓與他人之情形；且系爭
    房屋係基於祭祀公業周芬與福星公司間因系爭合建契約所生
    相當於買賣或互易之法律關係，而占有使用系爭土地；揆諸
    前揭說明，自無類推適用民法第425條之1規定之餘地。故上
    訴人追加類推適用民法第425條之1規定，請求被上訴人給付
    租金，亦非有理。
五、綜上所述，上訴人依不當得利或侵權行為法律關係，請求被
    上訴人給付150萬8254元，及自105年9月1日起至清償日止，
    按週年利率5%計算之利息；及自105年9月1日起，按月給付
    上訴人2萬5413元，均為無理由，不應准許。原審就此部分
    為上訴人敗訴之判決，於法並無違誤。上訴論旨指摘原判決
    此部分不當，求予廢棄改判，為無理由。又上訴人追加類推
    適用民法第425條之1規定為同一之請求，於法亦屬無據，應
    予駁回。
六、本件事證已臻明確，兩造其餘之攻擊或防禦方法及所用之證
    據，經本院斟酌後，認為均不足以影響本判決之結果，爰不
    逐一論列，附此敘明。
七、據上論結，本件上訴及追加之訴均為無理由。爰判決如主文
    。
中　　華　　民　　國　　111 　年　　4 　　月　　13　　日
  　　　　　　　　民事第九庭  
  　                    審判長法  官  楊絮雲   
                              法  官  張宇葭
                              法  官  郭顏毓
正本係照原本作成。
如不服本判決，應於收受送達後20日內向本院提出上訴書狀，其
未表明上訴理由者，應於提出上訴後20日內向本院補提理由書狀
（均須按他造當事人之人數附繕本）上訴時應提出委任律師或具
有律師資格之人之委任狀；委任有律師資格者，另應附具律師資
格證書及釋明委任人與受任人有民事訴訟法第466條之1第1項但
書或第2項所定關係之釋明文書影本。
中　　華　　民　　國　　111 　年　　4 　　月　　13　　日
    　　　　　　　　　　　　　書記官  馬佳瑩